【裁判字號】    96,訴,2733
【裁判日期】    971210
【裁判案由】    返還不當得利等
【裁判全文】
臺灣臺中地方法院民事判決              96年度訴字第2733號
原      告    丙○○
訴訟代理人    郭明仁  律師
複  代理人    王正喜  律師
被      告    魅力羅丹管理委員會
兼法定代理人  乙○○
上  二  人
訴訟代理人    黃英傑  律師
複  代理人    辛○○
被      告    中華電信股份有限公司
法定代理人    庚○○
訴訟代理人    甲○○
              己○○
              戊○○
上列當事人間請求返還不當得利等事件，經本院於民國97年11月
6日言詞辯論終結，判決如下：
    主      文
被告中華電信股份有限公司應將坐落台中市○區○○街二段二
六二號十二樓之三房屋頂樓如附圖所示Ａ部分面積八點一九平方
公尺之基地台、Ｂ部分面積零點二九平方公尺及Ｅ部分面積零點
二九平方公尺之冷氣外機、如附圖所示Ｃ部分面積零點二九平方
公尺及D部分面積零點二九平方公尺之天線箱，及上開設備間之
接連管線拆除，並將空間返還予原告。
被告乙○○應給付原告新台幣伍拾玖萬仟捌佰捌拾陸元，並自
民國九十六年十月十三日起至上開第一項履行為止，按年息百分
之五計算之利息；及自民國九十六年十月一日至上開第一項履行
之日為止，按月給付新台幣貳萬元予原告；被告魅力羅丹管理委
員會應給付原告新台幣伍拾玖萬仟捌佰捌拾陸元，並自民國九
十六年十月十三日起至上開第一項履行為止，按年息百分之五計
算之利息；及自民國九十六年十月一日至上開第一項履行為之日
為止，按月給付新台幣貳萬元予原告；如其中一被告已履行給付
，他被告免給付之義務。
原告其餘之訴駁回。
訴訟費用由被告負擔。
本判決原告勝訴部分，於原告以新臺幣參拾捌萬元為被告供擔保
後，得假執行。但被告以新臺幣壹佰壹拾貳萬仟捌佰捌拾陸元
為原告預供擔保，得免為假執行。
原告其餘假執行之聲請駁回。
    事實及理由
一、原告主張：其於民國80年7月間取得坐落台中市○區○○街2
    段262號（下稱系爭大樓）12樓之3房屋（下稱系爭房屋）所
    有權，依該房屋買賣契約第5條約定：「頂層屋面除架設電
    視天線及公共設施水電錶查察外，屬第十二樓保管使用」等
    語，詎被告魅力羅丹管理委員會（下稱管委會）及當時之主
    任委員乙○○未經原告同意，竟先於87年間擅自將房屋之樓
    頂出租予東森寬頻電信股份有限公司（下稱東森公司）作為
    發射基地台基地使用，嗣後於93年間被告管理委員會及乙○
    ○終止與東森公司之租約後，復自94年5月16日起擅自提供
    上開房屋之頂樓如附圖所示A部分面積8.19平方公尺予被告
    中華電信股份有限公司（下稱中華電信）設置基地台、如附
    圖所示B部分面積0.29平方公尺及E部分面積0.29平方公尺設
    置冷氣外機、如附圖所示C部分面積0.29平方公尺及D部分面
    積0.29平方公尺設置天線箱，續作發射台基地使用，進而收
    取每月新台幣（下同）2萬元之租金，並於基地台、冷氣外
    機及天線箱間設置接連管線（以下統稱系爭基地台），且因
    此導致原告之房屋至今乏人承租迄今，而上開契約約定屬於
    共有人間之分管契約，具有物權效力，原告依照該約定，對
    於房屋之樓頂享使用上獨立性，有足以排除他人干涉之權利
    ，被告管委會及乙○○未徵得原告之同意，擅自將頂層屋面
    出租予被告中華電信，顯係妨害原告對於頂層屋面之管有，
    其自得依據民法第767條之規定請求直接占有該空間之被告
    中華電信除去其妨害，即拆除屋頂所架設之系爭基地台，並
    將原有空間返還予原告。另原告對於頂層屋面既屬管有權人
    ，被告管委會及乙○○未得原告之同意，擅自將分管後屬於
    原告單獨管有之頂層屋面出租予他人，因而獲得收取租金之
    利益，被告等人之行為係共同不法侵害原告之權利，且無法
    律上之原因而受有利益，致原告受有不能依約使用頂層房屋
    之損害，是被告乙○○及管委會應連帶返還其所受利益88萬
    5 千元（即91年10月1日起至94年5月15日為止，共31.5月，
    以其每月向東森公司收取之租金1萬元計算，共有31萬5千元
    之不當得利，另94年5月16日起至96年9月30日為止共28.5月
    ，以其每月向中華電信收取之租金2萬元計算，共57萬元，
    以上小計88萬5千元），另本件因被告之行為導致原告受有
    不能出租房屋之損害，每月以中過嘉通資訊公司之租金（扣
    除百分之15之稅金），每月應以37,800元計算，故原告因其
    二人佔用該等空間，共計受有2,268,000元之損害【即（
    37800 X31.5=0000000）+（37800X28.5=0000000）=0000000
    】，被告管委會及乙○○亦應負連帶清償責任，以上合計
    3,153, 000元，另中華電信對於其占用部分，即57萬元及
    1,077,300 元（合計1,647,300元）既為共同侵權行為人，
    自應就該部分負連帶清償責任，另原告對於被告三人併請求
    自96年10月1日起至被告遷移系爭基地台返還頂樓平台為止
    ，每月給付原告57,8 00元之損害金等語。並聲明：(一)被告
    中華電信應將系爭基地台之設備予以拆除，並將占用空間返
    還予原告。(二)被告乙○○及被告魅力羅丹管理委員會應連帶
    給付原告3,153, 000元，並自起訴狀繕本送達翌日起至拆除
    之日止，按年息百分之5計算之利息。被告中華電信就上開
    給付於1,647,300元，及自起訴狀繕本送達翌日起至拆除之
    日止，按年息百分之5計算之利息部分負連帶清償之責。(三)
    被告等應連帶自96年I0月1日起至履行第一項請求之日止按
    月給付57,800元予原告。(四)願供擔保請准宣告假執行。
二、被告管委會及乙○○抗辯：原告所提80年7月1日與唐盟建設
    股份有限公司所立「房屋預定買賣契約書」乃係偽造，被告
    否認其真正。且系爭大樓之原始區分所有權人購買該大樓之
    房屋時，其房屋買賣契約第五條 (2)末段並無約定「本大樓
    頂層屋面，除架設電視天線及公共設施水電錶查察外，屬第
    十二樓保管使用」。如原告所提分管約定為真，亦應以公共
    使用為優先，在不抵觸公共使用之餘，才歸第12樓住戶「保
    管使用」。頂樓平台設置基地台，係為了維持大樓全體住戶
    之通話品質，且其租金收入可充作大樓共同基金，其性質與
    電視天線、公用水電錶等公共用途相似，均不影響住戶，自
    屬排除頂樓住戶使用之範圍內，應優先於原告之使用權。該
    基地台除所占面積甚小，對原告使用頂樓平台幾無妨礙外，
    且屬行動通信基地台（屬弱波），而非無線基地台屬強波，
    更非類似強波發射設備，其設置並無須經頂樓住戶之同意。
    且被告管委會收取之1萬元或2萬元之租金，並非單純係場地
    租用費，尚包含繳納稅捐、配合改裝設施、修繕房屋、防杜
    爭議事件、賠償遷移損失等，收取之費用為屬大樓基金收入
    ，有利公益，無損害於原告之使用，況原告亦無收益權能，
    而出租予中華電信自94年5月16日起至96年9月30日為止，共
    28.5月，每月收取租金2萬元，共57萬元無誤，然出租予東
    森公司之時間為91年10月1日起至94年3月31日為止，共30
    個月，每月收取清潔費5000元，合計15萬元，並非原告主張
    之31.5萬元。至於原告所有房屋無人承租，應係原告居住臺
    北而不便處理，係因其未積極尋求出租、及房屋的市場機能
    、出租價格過高等因素所致，與頂樓設置基地台無必然關係
    。另系爭頂樓平台設置基地台之初，已獲原告同意。基地台
    之設置長達近十年之久，原告一直都知道該基地台之存在，
    若原告始終反對設置基地台，卻又任由該基地台設置多年，
    不合常情。又系爭大樓之區分所有權人，其中原始區分所有
    權人建物總面積為2701.72平方公尺，非原始區分所有權人
    之建物面積為4082.02平方公尺，非原始區分所有人既非當
    然知悉或可能知悉分管契約之存在，自不受拘束。原告請求
    之金額至多應為286,750元。(72萬元X原始區分所有人建物
    總面積2701.72/建物總面積6783.74=286,750)。被告曾於95
    年6月15日修繕系爭頂樓平台，共花費13萬元，若謂該頂樓
    平台歸原告保管使用，則該筆修繕費即應由原告支付，被告
    得依無因管理之法律關係主張抵銷，另原告積欠95年12月起
    至97年10月之管理費82,781元，併主張抵銷等語，並聲明：
    原告之訴及假執行之聲請均駁回，如受不利判決，願供擔保
    請准免為宣告假執行。
三、被告中華電信則以：系爭大樓外觀上並無足以令人知悉或可
    得知悉有分管約定存在，復依照租賃契約書第13條之規定，
    被告管理委員會及乙○○應保證係經合法權利人同意或授權
    ，協商租金過程，書面記錄第9點亦載明「經各委員會與住
    戶溝通並開辦說明會順利成功」，故縱令原告主張其享有約
    定使用管理權屬實，被告為善意不知原告所聲稱之約定，依
    照民法第952條之規定，自得為租賃物之使用及收益，且此
    項占有使用所獲得之利益，被告中華電信不負返還之義務，
    另基地台之設置係屬公共設施，縱原告主張之買賣契約確有
    分管效力，亦不能排除電信等公共設施之設置及管委會對於
    共有部分之管理使用權。又電信法相對於公寓大廈管理條例
    應屬特別法，應優先適用。電信法第33條第2項修訂時，因
    公寓大廈管理條例第33條第2款尚未增訂，故僅明文排除公
    寓大廈管理條例第8條第1項，惟從電信設備具濃厚公益目的
    考量，應具優先性。且目前並無電磁波危害人體之具體實證
    ，而被告中華電信所設置之基地台並非屬強波發射設備，亦
    無公寓大廈管理條例第33條第2款之適用餘地，更何況系爭
    大樓雖曾召開所有權人會議，惟並未符合公寓大廈管理條例
    第31條之規定，即確實未依法定程序召開區分所有權人會議
    及做成決議之事實，更無該條文之適用餘地，至於原告之房
    屋無法出租，與設定基地台並無因果關係，是被告並無故意
    或過失之侵權行為而需負損害賠償責任之情形，亦無返還不
    當得利之義務，原告所請均屬無據等語。並聲明：原告之訴
    及假執行之聲請均駁回，如受不利判決，願供擔保請准免為
    宣告假執行。
四、本件經兩造整理並協議簡化爭點後，兩造不爭執之事項是整
    理如下：
  (一)原告為系爭大樓之區分所有權人。
  (二)被告管委會與被告中華電信簽訂「基地台房屋租賃契約書」
    ，由被告管委會以每月2萬元，將系爭建物頂樓約10坪之面
    積，出租予被告中華電信架設基地台，租賃期間自94年5月
    16日起至99年5月15日止。
五、得心證之理由：
  (一)查原告主張其於80年7月間取得系爭房屋所有權，依該房屋
    買賣契約第5條有約定：「頂層屋面除架設電視天線及公共
    設施水電錶查察外，屬第十二樓保管使用」等語，提出建物
    登記謄本、房屋預定買賣契約書各1紙為證，被告雖否認契
    約之真正，惟原告除提出正本供本院核對無誤外，更經本院
    向華南商業銀行台中分行所函調之系爭大樓共8戶辦理貸款
    之「魅力羅丹房屋預定買賣契約書」影本八份內容均有相同
    之約定記載，此有該銀行97年3月31日華中港字第09700164
    號函附卷可參，並經證人丁○○到庭證述：伊為唐盟建設股
    份有限公司之負責人，系爭大樓於80年間建設完成，之後並
    將全部房屋賣出，系爭房屋即賣給原告，契約書確實有如原
    告所提第5條第2款之約定，頂樓價格有訂的比較高，一般買
    主均會問等語，並提出系爭大樓3樓A、B二戶4樓、B、C二戶
    、6樓A、B、C三戶、9樓C一戶、10樓A、B二戶、11樓A、B二
    戶及12樓A、B二戶之房屋買賣契約書供本院核對相符（參照
    97年4月17日言詞辯論筆錄），均有上開約定之記載，自可
    信為真，至於原告所提出之系爭房屋建物謄本上記載原因發
    生日期為80年6月18日與原告提出之房屋買賣契約書訂約日
    期為80年7月1日，應係登記時未按買賣契約日期為登記，然
    不影響原告有購買系爭房屋之事實，是被告抗辯上開契約為
    偽造云云，應非可採。
  (二)按契約固須當事人互相表示意思一致始能成立，但所謂互相
    表示意思一致，不限於當事人直接為之，其經第三人為媒介
    而將當事人互為之意思表示從中傳達而獲致意思表示一致者
    ，仍不得謂契約未成立。公寓大廈之買賣，建商與各承購戶
    分別約定，該公寓大廈之共用部分或其基地之空地由特定共
    有人使用者，除別有規定外，應認共有人間已合意成立分管
    契約。又倘共有人已按分管契約占有共有物之特定部分，他
    共有人嗣後將其應有部分讓與第三人，除有特別情事外，其
    受讓人對於分管契約之存在，通常即有可得而知之情形，而
    應受分管契約之拘束。最高法院91年度台上字第2477號著有
    判決意旨可參。查本件建商唐盟建設股份有限公司興建系爭
    大樓所制訂之房屋預定買賣契約書既均有上開契約書第5條
    之約定，而該項約定內容既約定頂層屋面共有部分，除架設
    電視天線及公共設施水電錶查察外，歸由第12樓住戶保管使
    用，應有設定專用之意思，而原告及其他住戶相繼與之訂立
    相同條款之契約，雖原告未與其他住戶直接為此項分管之約
    定，然其他住戶既相繼同意簽約購買房屋，是可認為系爭大
    樓住戶全體已同意該項約定，其後繼受該大樓之住戶者，參
    照上開說明，對於該項分管契約之存在，通常即有可得而知
    之情形，而應受分管契約之拘束。
  (三)次按解釋契約，固須探求當事人立約時之真意，不能拘泥於
    契約之文字，但契約文字業已表示當事人真意，無須別事探
    求者，即不得反捨契約文字而更為曲解，最高法院17年上字
    第1118號著有判例可參，查原告購買系爭房屋所簽訂之房屋
    買賣契約第5條約定：「頂層屋面除架設電視天線及公共設
    施水電錶查察外，屬第十二樓保管使用」等語，依其文義觀
    之，對於頂層屋面約定原則上歸由第12層樓住戶專用，然卻
    又約定排除條文，即以架設電視天線及公共設施水電錶查察
    為例外約定，細查此項例外規定，其特徵均為供系爭大樓住
    戶內部共同使用所必須，是解釋上自應以此為基礎，不宜過
    份擴張解釋，然查，原告主張被告管委會將系爭大樓之頂樓
    如附圖所示A部分面積8.19平方公尺、B部分面積0.29平方公
    尺、E部分面積0.29平方公尺及如附所示C部分面積0.29平方
    公尺、D部分面積0.29平方公尺【分別搭設冷氣外機及天線
    箱（含天線）】予被告中華電信作為發射台基地使用，並於
    冷氣外機及天線箱間設置接連管線，此業經本院到現場勘驗
    屬實，並經台中市中正地政事務所繪製複丈成果圖附卷可參
    ，可信為真，惟該項設置係除租予中華電信作為經營行動電
    話發射使用，並非系爭大樓住戶內部共同使用所必須，雖被
    告管委會將收取之租金歸於系爭大樓共同基金使用，然該項
    作為顯已逾越契約書例外規定之範疇，因而可認被告管委會
    之出租行為，已違背上開分管契約約定。
  (四)繼按公寓大廈管理條例第33條規定：區分所有權人會議之決
    議，未經依下列各款事項辦理者，不生效力：一、專有部分
    經依區分所有權人會議約定為約定共用部分者，應經該專有
    部分區分所有權人同意。二、公寓大廈外牆面、樓頂平臺，
    設置廣告物、無線電台基地台等類似強波發射設備或其他類
    似之行為，設置於屋頂者，應經頂層區分所有權人同意；設
    置其他樓層者，應經該樓層區分所有權人同意。該層住戶，
    並得參加區分所有權人會議陳述意見。第查，被告抗辯：被
    告中華電信所設置之系爭基地台，並非強波發射設備，而僅
    屬弱波設備乙節，為原告所不爭執，可信為真，而依照上開
    條文，乃於92年12月31日修正公布時所新增，其目的在於公
    寓大廈欲在外牆面、樓頂平台設置廣告物、無線電台基地台
    等類似強波發射設備或其他類似行為時，應該經頂層或設置
    樓層之區分所有權人同意，已保護各該利害關係樓層之區分
    所有權人，避免其他樓層之區分所有權人以事不關已而以多
    數決方式強行通過公寓大廈之外牆面、樓頂平台設置廣告物
    或設置廣告物、無線電台基地台等類似強波發射設備或其他
    類似之行為，以侵害該頂層或設置樓層之區分所有權人權益
    ，而關於公寓大廈樓頂平臺或屋頂，設置廣告物、無線電台
    基地台等類似強波發射設備或其他類似之行為，始需應經頂
    層區分所有權人同意，是關於無線電台基地台受限制者，應
    以強波發射設備或類似強波發射設備者為限，至於弱波設備
    部分，固難認為強波發射設備或類似強波發射設備，然設置
    弱波性質之基地台，除基地台之設備勢必佔據頂層空間，使
    原可使用頂層之住戶使用空間受限，且基地台之設置復與頂
    層廣告物之設置有相類似之情形，即均不以有強波干擾為要
    件，而屋頂平台之構造設計更有其原有功能，其使用應按其
    本來之用法使用之，不容任意加蓋任何事物，影響全棟建築
    物之景觀及全體住戶居住之安全，故解釋上，自與廣告物之
    設置為相同之解釋較為妥適，是本件尚難認被告管委會出租
    予被告中華電信設置基地台，為對於頂層住戶之權益未受到
    影響，即令被告管委會經過區分所有權會議決議同意出租予
    被告中華電信設置基地台，其既未經原告同意，自難認為已
    生決議效力。是被告以其同意被告中華電信設置基地台業經
    區分所有權人會議決議，原告應受此拘束為抗辯，自非可採
    。
  (五)第按按權利之行使，不得違反公共利益，或以損害他人為主
    要目的，民法第148條第1  項固有明文。然所謂權利之行使
    不得以損害他人為主要目的者，係指行使權利專以損害他人
    為目的之情形而言。若為自己利益而行使，縱於他人利益不
    無損害，然既非以損害他人為主要目的，而該他人對之有容
    忍或作為之義務時，即不得謂有本條之適用，自不在限制行
    使之列。查本件原告其依據系爭大樓住戶之分管約定，有享
    有系爭房屋之專用權，欲收回被佔用之空間供自己使用，被
    告中華電信所設置之基地台雖無明確數據證明其對身體有害
    ，然仍為目前社會之一般大眾普遍之疑慮，而該設置既造成
    原告心理層面之影響，影響其主觀上使用房屋之權利，其請
    求拆除，尚難認為專以損害他人為目的，是被告中華電信以
    原告長期知悉系爭樓頂平台有行動電話基地台之事實，始終
    未為反對表示，構成權利濫用云云，應非可採。
  (六)再按各共有人對於第三人，得就共有物之全部為本於所有權
    之請求。但回復共有物之請求，僅得為共有人全體之利益為
    之。民法第821條定有明文，而共有人就共有物分管之部分
    ，有單獨之管理權，對於無權占有或侵奪共有物者，得為自
    己之利益，為回復共有物之請求，無上該但書規定之適用。
    查本件被告中華電信，未經原告同意，設置系爭基地台於原
    告所有房屋上方之頂層，雖該部分屬於共有部分，但原告既
    有專用權，原告自得請求被告中華電信將系爭基地台之冷氣
    外機及天線箱及接連管線拆除，並將空間返還予原告。
  (七)另按無權占有他人之房屋使用，固有獲得相當於租金之利益
    ，然而該等利益之取得，係以「占有」之事實為前提。又對
    於物有事實上管領之力者，為占有人，民法第940條定有明
    文，故所謂「占有」係指對於物有事實上管領力，就「占有
    房屋」而言，房屋之占有者，必須對該「房屋」具有事實上
    之管領力，自不待言。又民法第184條規定侵權行為之二種
    類型，均僅適用於自然人之侵權行為，法人及非法人團體尚
    無適用上開規定之餘地。次查，公寓大廈管理委員會雖有一
    定名稱、目的、會址，且以主任委員為代表人（參見公寓大
    廈管理條例第29條第2項），對內執行公寓大廈管理事務，
    於其職務範圍內並得以自己名義代公寓大廈住戶為各項交易
    ，公寓大廈管理條例第38條亦規定：「管理委員會有
    當事人能力；管理委員會為原告或被告時，應將訴訟事件要
    旨速告知區分所有權人」，但此係為便於管理委員會執行該
    條例賦予之職權，其本身仍為公寓大廈區分所有人團體之代
    表機關，尚無自然人與法人在實體法上所具備之權利能力，
    非屬權利義務之主體，即不能享有權利、負擔義務，準此，
    被告管委會並無權利能力，不能享有權利、負擔義務，從而
    亦不具有對侵權行為之損害，負損害賠償之責任之能力（即
    無侵權能力），是原告對被告委員會主張侵權行為之法律關
    係，自非可採。又被告乙○○為當時之主任委員，為本件實
    際與被告中華電信簽約，並同意其使用頂樓，此亦可參照原
    告提出之使用合約書及基地台房屋租賃契約書等為證，而被
    告乙○○明知有上開分管約定，卻未徵得原告之同意，擅自
    將頂樓部分別租予東森公司及被告中華電信，即有故意以背
    於善良風俗之方法侵害原告之專用使用利益，原告自得依據
    侵權行為之法律關係請求被告乙○○負損害賠償責任。又查
    ，被告乙○○以被告管委會名義出租系爭房屋頂樓予被告中
    華電信，並向其收取租金，原告主張其因被告乙○○之行為
    導致其無法使用該頂樓之空間而受有損害，本院審酌原告以
    被告出租行為所獲取之利潤作為其損害賠償之內容，並無不
    可，惟查，被告乙○○以被告管委會名義出租予被告東森公
    司，係自91年10月1日起至94年3月31日，共30月，每月收取
    之費用為5,000元，出租予被告中華電信之期間為94年5月16
    日至96年9月30日共28.5月，每月收取租金2萬元等情，有上
    開使用合約書及基地台房屋租賃契約書可參，原告之主張除
    關於中華電信部分，與上開情形相符無誤外，關於東森公司
    部分，其主張自91年10月1起至94年5月15日為止，共31.5月
    及每月向東森公司收取之租金1萬元計算，共31萬5千元乙節
    ，其超過部分，也經被告否認，原告復未能具體舉證以實其
    說，其所辯自難採信。是此部分原告所受損害應僅為72萬元
    （即30X5000+28.5X20000=720000元），超過部分應非有據
    。又被告中華電信若繼續以系爭基地台占用系爭房屋頂層，
    勢必繼續造成不法侵害原告之本於分管約定所生之使用權繼
    續，是原告請求被告乙○○自96年10月1日起至被告中華信
    電實際返還該空間為止，按月給付2萬元之損害，亦屬有據
    ，應予准許。另關於原告主張不當得利之部分，查本件雖被
    告乙○○以被告管委會之負責人身份代表被告管委會簽立租
    約，分別向東森公司及被告中華電信收取前揭72萬元租金，
    惟該等租金最後係歸被告管委會收取，並非由被告乙○○所
    收取，並未其因此獲得利益，是原告對被告乙○○部分主張
    不當得利返還請求權，自非有據，至於被告管委會既依照其
    權能代表住戶全體，收取該部分之租金，應屬無法律上原因
    而受有利益，並因而導致原告受有損害，其自應歸還該部分
    所獲得之利益予原告。又如被告中華電信繼續以系爭基地台
    占用系爭房屋頂層，勢必繼續造成原告之損害繼續發生，是
    原告請求被告管委會自96年10月1日起至被告中華信電實際
    返還該空間為止，按月給付2萬元之損害，亦屬有據，應予
    准許。惟關於被告乙○○與被告管委會間所應負擔之給付目
    的為屬同一，如其中一被告履行給付義務，他被告亦因而免
    除其給付義務，此部分之給付應為不真正連帶債務，附此敘
    明。
  (八)又原告主張其因被告乙○○之行為導致原告受有不能出租房
    屋之損害，每月以中國嘉通資訊公司之租金（扣除百分之15
    之稅金），每月應以37,800元計算，故原告因其二人佔用該
    等空間，共計受有2,268,000元之損害等語，經查，證人丁
    ○○到庭證稱：「（原告訴訟代理人問：原告後來房屋有出
    租，是否知道出租情形？）我知道，時間太久我忘記了，當
    時租給大眾電腦公司。」等語，經原告提出原件資料給證人
    觀看，證人改口說：「是中國嘉通，全名我不知道，我只知
    道是作電腦的。」，「（原告訴訟代理人問：中國嘉通付租
    金給何人？）原告丙○○，因為若是付給我的話，支票上就
    不用禁止背書轉讓。」、「（原告訴訟代理人問：中國嘉通
    公司沒有承租後，原告有無繼續要租給別人？）有的，他有
    委任我再去找人繼續租賃，但是租不出去。」、「（原告訴
    訟代理人問：沒有租出去的原因？）因為一般樓上蓋發射基
    地台的情形，大家都怕輻射，因為有人打電話過來問，頂樓
    是否會熱，我有告訴該人頂樓不會熱，但有蓋發射基地台，
    結果該人就說不要了，像這樣情形有5、6次。」等語，是依
    照證人丁○○所述，系爭房屋無法出租之原因係因樓頂設有
    基地台之故，為此應係證人個人之意見陳述，實際前來詢問
    承租之情形是否因此原因而不願承租，仍不得而知，此亦可
    參酌證人丁○○陳稱：「（原告訴訟代理人問：頂樓Ａ、Ｂ
    的所有權人是何人？）是我太太陳盧花的。」、「（原告訴
    訟代理人）頂樓Ａ、Ｂ這二棟房屋出租的情形？）瞭解，目
    前頂樓ＡＢ都還有出租，12樓之2Ｂ已經租賃很久，詳細要
    看租約才知道，目前記不起來何人。」、「（被告共同訴訟
    代理人問：系爭建物中國嘉通公司是承租此房屋到何時？）
    不記得。」、「（被告共同訴訟代理人提示系爭房屋大樓租
    賃房屋租賃表明細，問：其中87年4月30日中國嘉通公司租
    期是到此屆滿，這是否你代租的？）我不記得，因為我房屋
    有十幾戶，且出租的房屋租金都是指明由原告戶頭。」、「
    （被告共同訴訟代理人問：根據剛才所提出的資料顯示，房
    屋出租給中國嘉通公司期限是到87年4月30日，系爭建物是
    在90年6月1日才開始出租基地台，這三年期間沒有基地台設
    置，為何沒有辦法將房屋出租出去？）我並沒有特別要將該
    屋出租出去，我只能證明我的建設公司真的有賣房子給原告
    ，詳細情形，我確實不瞭解。」、「（被告共同訴訟代理人
    問：根據你所代為出租的契約書都是於87年之後沒有多久，
    為何要將無法將該屋出租的責任，推給被告租給基地台？）
    因為基地台設置時要鑽釘，會造成漏水，所以租不出去。當
    時被告是否有設基地台，我不清楚。」等語，即可知證人丁
    ○○對於系爭房屋未出租之期間，與其上是否設有基地台之
    情形並非完全清楚瞭解，其竟將未出租之原因全部推由基地
    台設置，顯與事實不符，是其所述系爭房屋無法出租之原因
    ，應係其個人臆測之詞，再者，證丁○○雖又稱：「（被告
    中華電信訴訟代理人問：是否知道政府相關的網站及媒體都
    會有相關的報導？）不會去看這麼多，所有聽到的人都會害
    怕，有的人去看了，表示不合適承租，也不會去講確實的原
    因，但是其中有5、6個人告訴我這個原因。」、「（被告中
    華電信訴訟代理人問：這5、6人可否提出具體事證，時間在
    何時？）沒有辦法提出具體事證，民國幾年我不記得。」等
    語，故從證人丁○○其所聽聞之來源，亦無法進步追查，則
    事實上其是否聽聞該等事實亦無從得知，況證人丁○○與原
    告為父子關係，所言自難免有偏頗之嫌，故而就此部分，尚
    難據此採為認定有利原告之證據，此外，原告對於系爭房屋
    無法設置，係因原告設置基地台所致等情，復未能具體舉證
    以實其說，其此部分之主張，自難採信。
  (九)再按系爭屋頂平台外觀上，並無足令人知悉或可得知悉系爭
    分管約定之存在，而屋頂平台應屬公寓大廈全體區分所有人
    共有，公寓大廈管理委員會基於共有人使用收益共有物之權
    能，可為全體區分所有人出租爭屋頂平台予他人，則被告中
    華電信公司據此向被告管委會承租系爭屋頂平台之一部分，
    設置無線電基地台，尚難認有何故意過失侵害原告權利之侵
    權行為情事。又租賃契約為債權契約，出租人不以租賃物所
    有人為限，出租人未經所有人同意，擅以自己名義出租租賃
    物，其租約並非無效，僅不得以之對抗所有人；至所有人得
    否依不當得利之法律關係，向承租人請求返還占有使用租賃
    物之利益，應視承租人是否善意而定，倘承租人為善意，依
    民法第952條規定，得為租賃物之使用及收益，其因此項占
    有使用所獲利益，對於所有人不負返還之義務，自無不當得
    利可言；倘承租人為惡意時，對於所有人言，其就租賃物並
    無使用收益權，即應依不當得利之規定，返還其所受利益（
    最高法院91年度台上字第1537號判決參照）。如上述被告中
    華電信承租系爭屋頂平台並無何故意過失可言，原告復未就
    被告中華電信於承租之時知悉或可得知悉系爭分管約定存在
    ，卻仍與被告管委會簽訂租賃契約，即就被告中華電信占有
    使用系爭屋頂平台非屬善意之情事加以證明，依上說明，自
    不能認被告中華電信無權使用系爭屋頂平台。是原告主張被
    告中華電信應負侵權行為損害賠償及返還不當得利之義務，
    並應與被告乙○○及管委會負連帶給付之責，尚非有據。至
    於被告管委會既為全體住戶之代表組織，被告乙○○為代表
    人，其對於系爭大樓之分管約定自無從諉為不知，參照民法
    第224條之規定，全體住戶應就該等代表人之故意或過失自
    應負同一責任，被告抗辯：系爭大樓之區分所有權人，其中
    原始區分所有權人建物總面積為2701.72平方公尺，非原始
    區分所有權人之建物面積為4082.02平方公尺，非原始區分
    所有人既非當然知悉或可能知悉分管契約之存在，自不受拘
    束。原告請求之金額至多應為286,750元。(72萬元X原始區
    分所有人建物總面積2701.72/建物總面積6783.74=
    286,750) 云云，並非可採。
  (十)按二人互負債務，而其給付種類相同，並均屆清償期者，各
    得以其債務，與他方之債務，互為抵銷。民法第334條定有
    明文，查被告管委會抗辯：原告積欠95年12月起至97年10月
    之管理費82,781元未繳納乙節，為原告所不爭執，是被告管
    委會就此部分之給付主張抵銷，自屬有據。又查，被告管委
    會抗辯：其曾於95年6月15日修繕系爭頂樓平台，共花費13
    萬元，若謂該頂樓平台歸原告保管使用，則該筆修繕費應依
    無因管理之法律關係請求原告支付等語，原告對於被告確實
    因修繕頂樓平台支出13萬元乙節亦不爭執，然主張造成修繕
    之原因係因設置基地台之關係所致，惟此為被告所否認，被
    告管委會更以修繕原因係年久失修所致，本院審酌系爭大樓
    80 年建設完成，至95年間，已歷經15年，應與被告管委會
    所稱年久失修之情形相符，原告對於系爭平台修繕支出13萬
    元係因設置基地台所致，復未能提出其他有利證據，其此部
    分之主張自難採信，又按專有部分、約定專用部分之修繕、
    管理、維護，由各該區分所有權人或約定專用部分之使用人
    為之，並負擔其費用，公寓大廈管理條例第10條第1項定有
    明文，而關於頂樓部分，系爭大樓住戶間既有分管約定由第
    十二層樓保管使用，依上開規定，自應由十二層住戶負擔該
    部分之修繕費用，被告管委會雖無法律上原因，而其為修繕
    該樓頂屋面，且該部分之修繕為有利於十二層住戶至為明顯
    ，原告自得依據民法第176條之規定請求該住戶償還支出費
    用13萬元，又查，系爭大樓十二層共有三戶，是被告管委會
    自得向原告請求43,333元（即130000/3=43333，元以下4捨
    5入），是被告管委會以此金額主張抵銷亦屬有據。據上所
    述，被告管委會所得主張抵銷之金額共計126,114元，抵銷
    後之金額剩餘593,886元（即000000-000000=593886），又
    因被告管委會主張抵銷之結果，造成原告給付目的（債權）
    因該部分之抵銷而消滅，是原告對被告乙○○請求部分，亦
    免該部分之給付義務。
  (十一)綜上所述，原告請求(一)被告中華電信應將系爭基地台之設備
    予以拆除，並將占用空間返還予原告；(二)被告乙○○應給付
    原告593,886元，並自起訴狀繕本送達翌日（即96年10月13
    日）起至拆除之日止，按年息百分之5計算之利息，及自96
    年10月1日起至履行第(一)項請求之日止，按月給付2萬元予原
    告；被告管委會應給付原告593,886元，並自起訴狀繕本送
    達翌日（即96年10月13日）起至拆除之日止，按年息百分之
    5計算之利息；及自96年I0月1日起至履行第(一)項請求之日止
    按月給付2萬元予原告，如其中一被告履行給付，他被告免
    給付義務，為有理由，應予准許；逾此請求，為無理由，應
    予駁回。
六、本件關於原告勝訴部分，兩造各自陳明願供擔保聲請宣告假
    執行及免為假執行，經核均與法律規定相符，爰分別酌定相
    當擔保金額准許之。至於原告敗訴部分，其假執行之聲請，
    已失所依附，應併予駁回。
七、訴訟費用負擔之依據：民事訴訟法79條、第85條第1項前段
    、但書。
中    華    民    國    97    年    12    月    10    日
                  民事第三庭    法  官  許石慶
正本係照原本作成。
如對本判決上訴，須於判決送達後20日內向本院提出上訴狀。
中    華    民    國    97    年    12    月    10    日
                                書記官


司法院資訊處製作；財團法人民間司法改革基金會備份。
